ACORDAO-COMPLETO-2447053

ACÓRDÃO 4635/2021 ATA 8/2021 - SEGUNDA CÂMARA

VISTOS, relatados e discutidos estes autos de tomada de contas especial instaurada pelo então Ministério dos Direitos Humanos (MDH) em desfavor da Associação de Cultura e Meio Ambiente - ACMA, como entidade convenente, além de Paulo Hermanny Jobim, como então presidente dessa entidade, diante da total impugnação dos dispêndios com os recursos federais destinados pelo Convênio n.º 700.260/2008 para a realização do evento cultural intitulado como "Cinema Negro Brasil, África e América Latina" sob o montante de R$ 129.400,00 pelo aporte de R$ 121.400,00 em recursos federais e de R$ 8.000,00 em recursos da contrapartida, tendo a vigência do ajuste sido estipulada para o período de 18/11/2008 a 31/3/2009;
ACORDAM os Ministros do Tribunal de Contas da União, reunidos em Sessão da 2ª Câmara, ante as razões expostas pelo Relator, em:
9.1. rejeitar parcialmente as alegações de defesa apresentadas por Paulo Hermanny Jobim e pela Associação de Cultura e Meio Ambiente - ACMA;
9.2. julgar irregulares as contas de Paulo Hermanny Jobim e da Associação de Cultura e Meio Ambiente - ACMA, nos termos dos arts. 1º, I, 16, III, alíneas "b" e "c", 19 e 23, III, da Lei n.º 8.443, de 1992, para condená-los solidariamente ao pagamento do correspondente débito, com a atualização monetária e os juros de mora calculados desde a data informada até o efetivo recolhimento, fixando-lhes o prazo de 15 (quinze) dias, contados da notificação, para que comprovem perante o Tribunal (art. 214, III, "a", do Regimento Interno do TCU - RITCU) , o recolhimento da referida dívida ao Tesouro Nacional sob as seguintes condições: 
	Data da Ocorrência
	Valor Original (em R$) 

	15/12/2008
	96.348,27

9.3. aplicar a multa prevista no art. 57 da Lei 8.443, de 1992, em desfavor de Paulo Hermanny Jobim e da Associação de Cultura e Meio Ambiente - ACMA, individualmente, sob o valor de R$ 40.000,00 (quarenta mil reais) , fixando-lhes o prazo de 15 (quinze) dias, contados da notificação, para que comprovem, perante o Tribunal, nos termos do art. 214, III, a, do RITCU, o recolhimento da dívida ao Tesouro Nacional, na forma da legislação em vigor;
9.4. autorizar, caso requerido, nos termos do art. 26 da Lei n.º 8.443, de 1992, e do art. 217 do RITCU, o parcelamento das dívidas fixadas por este Acórdão em até 36 (trinta e seis) parcelas mensais e sucessivas, com a atualização monetária e os correspondentes acréscimos legais, esclarecendo aos responsáveis que a falta de pagamento de qualquer parcela importará no vencimento antecipado do saldo devedor, sem prejuízo das demais medidas legais;
9.5. autorizar, desde logo, a cobrança judicial das dívidas fixadas por este Acórdão, nos termos do art. 28, inciso II, da Lei nº 8.443, de 1992, diante do não atendimento às notificações; informando que, como a malsinada irregularidade configuraria a eventual conduta dolosa no sentido de efetivamente assumir o risco de facilitar, permitir ou concorrer para que pessoa física ou jurídica privada incorpore ou utilize rendas, verbas ou valores integrantes do acervo patrimonial da administração pública, sem a observância das formalidades legais ou regulamentares aplicáveis, resultando no eventual ilícito doloso de improbidade administrativa causador do aludido prejuízo ao erário, nos termos, por exemplo, do art. 10, I e II, além do art. 11, VI, da Lei n.º 8.429, de 1992, a eventual prescrição da ação de ressarcimento ao erário não subsistiria, estando esse entendimento em plena consonância com a jurisprudência fixada pelo STF no bojo do RE 852.475-SP, com o trânsito em julgado a partir de 6/12/2019, diante da Tese de Repercussão Geral n.º 897; e
		9.6. enviar a cópia do presente Acórdão, com o Relatório e a Proposta de Deliberação, à Procuradoria da República no Estado do Rio de Janeiro, nos termos do art. 16, § 3º, da Lei nº 8.443, de 1992, para o ajuizamento das ações civis e penais cabíveis.

Tomada de contas especial instaurada pelo então Ministério dos Direitos Humanos (MDH), diante da total impugnação dos dispêndios com os recursos federais destinados pelo Convênio n.º 700.260/2008 para a realização do evento cultural intitulado como Cinema Negro Brasil, África e América Latina sob o montante de R$ 129.400,00 pelo aporte de R$ 121.400,00 em recursos federais e de R$ 8.000,00 em recursos da contrapartida, tendo a vigência do ajuste sido estipulada para o período de 18/11/2008 a 31/3/2009.

Segunda Câmara

então Ministério dos Direitos Humanos (MDH).

13.1. Ministros presentes: Bruno Dantas (Presidente), Augusto Nardes, Aroldo Cedraz e Raimundo Carreiro.
13.2. Ministro-Substituto presente: André Luís de Carvalho (Relator).

ACORDAO-COMPLETO-2530771

Acórdão 1899/2022 - Segunda Câmara

ACORDAO-COMPLETO-2477334

Acórdão 7398/2021 - Segunda Câmara

ANDRÉ DE CARVALHO

Trata-se de tomada de contas especial instaurada pelo então Ministério dos Direitos Humanos (MDH) em desfavor da Associação de Cultura e Meio Ambiente - ACMA, como entidade convenente, além de Paulo Hermanny Jobim, como então presidente dessa entidade, diante da total impugnação dos dispêndios com os recursos federais destinados pelo Convênio n.º 700.260/2008 para a realização do evento cultural intitulado como "Cinema Negro Brasil, África e América Latina" sob o montante de R$ 129.400,00 pelo aporte de R$ 121.400,00 em recursos federais e de R$ 8.000,00 em recursos da contrapartida, tendo a vigência do ajuste sido estipulada para o período de 18/11/2008 a 31/3/2009.
2.	Após a análise final do feito, o Auditor Federal Cristiano Rondon Prado de Albuquerque lançou o seu parecer conclusivo à Peça 65, com a anuência dos dirigentes da Secex-TCE (Peças 66 e 67) , nos seguintes termos:
	" (...) 2. A instrução inicial do feito (peça 31) concluiu por que fossem citados, solidariamente, o Sr. Paulo Hermanny Jobim e a Associação de Cultura e Meio Ambiente - ACMA pelo montante de R$ 121.400,00, em valores históricos, relativos à integralidade dos recursos recebidos por força do Convênio 700260/2008, cuja regular aplicação não restou comprovada em virtude das seguintes irregularidades apontadas no Parecer 28/2017/COTV/GEOFT/SEPLAN/GAB-SEPPIR/SEPPIR (peça 9, p. 8) :
	a) não apresentação de documentos e justificativas complementares requeridas para auxiliar a análise da boa e regular aplicação dos recursos;
	b) não comprovação da utilização da contrapartida;
	c) realização de pagamentos de tarifas, taxas bancárias e taxas de cheques sem fundo.
	3.	Na mesma oportunidade, foi proposta a realização de audiência do Sr. Paulo Hermanny Jobim acerca de outras ocorrências apontadas no Parecer 28/2017/COTV/GEOFT/SEPLAN/GAB-SEPPIR/SEPPIR (peça 9, p. 8) , as quais, por sua índole meramente formal, não concorreram para o débito imputado aos responsáveis solidários. São elas:
	a) não aplicação dos recursos do Convênio 700260/2008 no mercado financeiro;
	b) não apresentação de pesquisas ou cotações de preços nos processos licitatórios;
	c) não apresentação dos contratos firmados pela convenente, em especial para as contratações relativas à publicidade e produção;
	d) realização de pagamento de diversos fornecedores por intermédio de apenas um único cheque (cheques 850025 e 850027) ;
	e) realização de dispensa indevida de licitação, na contratação direta da empresa Caracol Produções Artísticas.
	4.	O Sr. Paulo Hermanny Jobim, na qualidade de responsável e representante da pessoa jurídica responsabilizada, apresentou tempestivas alegações de defesa (peça 40) , em 13/11/2018.
	5.	 Na instrução técnica à peça 46, propôs-se o acolhimento da defesa apresentada, por se haver entendido que o conjunto de alegações de defesa e razões de justificativa examinadas poderiam superar a presunção de dano ao erário, uma vez que afastaram as ocorrências em que o prejuízo pudesse, efetivamente, ser quantificado (não apresentação de documentos e justificativas complementares requeridos para auxiliar a análise da prestação de contas) , bem como boa parte das irregularidades formais apontadas pelo Parecer Financeiro GTPC/SEPLAN 008/2012.  
	6.	Contudo, verificou-se que esta circunstância não elidiu a constatação de irregularidades formais na execução do Convênio 700260/2008, as quais teriam remanescido insatisfatoriamente justificadas, razão pela qual se propôs a aplicação de multa ao gestor, com fundamento no art. 58, inciso II, da Lei nº 8.443/1992.
	7.	Na oportunidade, formulou-se a seguinte proposta de encaminhamento:
	'PROPOSTA DE ENCAMINHAMENTO
	65.	 Diante do exposto, submete-se os autos à consideração superior, propondo ao Tribunal:
	a) acolher as alegações de defesa apresentadas pelo Sr. Paulo Hermanny Jobim e Associação de Cultura e Meio Ambiente - ACMA;
	b) rejeitar parcialmente as razões de justificativa apresentadas pelo Sr. Paulo Hermanny Jobim e Associação de Cultura e Meio Ambiente - ACMA;
	c) com fundamento nos arts. 1º, inciso I; 16, inciso III, alínea 'b'; 19, parágrafo único, e 23, inciso III, todos da Lei 8.443/1992, e nos arts. 1º, inciso I; 209, inciso II; 210, § 2º, e 214, inciso III, do Regimento Interno TCU, julgar irregulares as contas do Sr. Paulo Hermanny Jobim e à Associação de Cultura e Meio Ambiente - ACMA;
	d) aplicar, individualmente, ao Sr. Paulo Hermanny Jobim e à Associação de Cultura e Meio Ambiente - ACMA, a multa prevista no art. 58, inciso I, da Lei 8.433/1992, fixando-lhes o prazo de quinze dias, a contar da notificação, para comprovarem, perante o Tribunal (art. 214, inciso III, alínea 'a', do Regimento Interno) , o recolhimento das dívidas aos cofres do Tesouro Nacional, atualizadas monetariamente desde a data do acórdão que vier a ser proferido até a do efetivo recolhimento, se forem pagas após o vencimento, na forma da legislação em vigor;
	e) autorizar, desde logo, nos termos do art. 28, inciso II, da Lei 8.443/1992, a cobrança judicial das dívidas caso não atendidas as notificações;
	f) autorizar o pagamento das dívidas em até 36 parcelas mensais e consecutivas, nos termos do art. 26 da Lei 8.443/1992 e do art. 217 do Regimento Interno, fixando-lhes o prazo de quinze dias, a contar do recebimento da notificação, para comprovarem perante o Tribunal o recolhimento da primeira parcela, e de trinta dias, a contar da parcela anterior, para comprovarem o recolhimento das demais parcelas, devendo incidir sobre cada valor mensal, atualizado monetariamente, os juros de mora devidos, na forma prevista na legislação em vigor;
	g) alertar aos responsáveis que a falta de comprovação do recolhimento de qualquer parcela importará no vencimento antecipado do saldo devedor, nos termos do § 2º do art. 217 do Regimento Interno deste Tribunal;
	h) enviar cópia do Acórdão que vier a ser proferido à Secretaria Especial de Políticas de Promoção da Igualdade Racial da Presidência da República - SEPPIR e aos responsáveis, para ciência, informando que a deliberação, acompanhada do Relatório e Voto que a fundamentarem, estará disponível para consulta no endereço www.tcu.gov.br/acordaos, além de esclarecer que, caso requerido, o TCU poderá fornecer as correspondentes cópias, em mídia impressa, aos interessados e às responsáveis arrolados nestes autos.'
	8.	Com a anuência dos dirigentes desta Secex-TCE ao encaminhamento proposto (peças 47 e 48) , os autos foram encaminhados ao MPTCU, sobrevindo o parecer do Procurador Sérgio Ricardo Costa Caribé (peça 49) , que manifestou sua discordância com o deslinde alvitrado.
	9.	O representante do Parquet destacou em seu parecer que:
	'11. Observo, no entanto, que um dos apontamentos feitos pelo Parecer Financeiro GTPC/Seplan 008/2012 (peça 4, p. 167) foi de que a ACMA teria recebido recursos do Ministério da Cultura (Convênio 700442) para realização do II Encontro de Cinema Negro Brasil, África, América Latina, nos seguintes termos:
	g) Em 2008, a convenente recebeu recursos também do Ministério da Cultura (Convênio 700442) . Observa-se, a partir do sítio da Transparência Nacional, que os 'objetos dos convênios firmados naquele mesmo ano com a SEPPIR e com o MINC, referem-se ao mesmo evento. Inclusive, o Anexo IV encaminhado a esta Secretaria aponta 'Valores recebidos do MINC'.
	700.442. Aguardando Prestação de Contas 00161/2008. Realizar na cidade do Rio de Janeiro, novembro de 2008 (Mês da Consciência Negra) , O II Encontro de Cinema Negro Brasil/África/América Latina, composto de exibição de filmes nacionais, africanos e Latino Americanos, aberto ao público em geral em espaços distintos: Cine Odeon, Centro Cultural Justiça Federal, Tenda na Lapa, Espaço Tom Jobim Cultura e Meio Ambiente no Jardim Botânico do Rio de Janeiro e Tenda em No MINISTÉRIO DA CULTURA 42000 MINC-COORD GERAL DE EXEC. ORC. E FINANC/FNC ASSOCIAÇÃO DE CULTURA E MEIO AMBIENTE - ACMA 25.000,00 0,00 8/12/2008 2/12/2008 30/1/2009 6.250,00 0,00
	700260. Aguardando Prestação de Contas 04324/2008. Incentivar o Intercâmbio Cultural Brasil África América Latina através de intercâmbio entre cineastas afrodescendentes do Brasil, da África e da América Latina, para conhecimento mútuo, divulgação de obras e iniciativas e em atendimento às demandas apresentadas no I Encontro de Cinema Negro Brasil África, incluindo dentro da programação do II Encontro de Cinema Brasil/África América Latina e oficinas, efetuar o re PRESIDENCIA DA REPUBLICA 20000 SEC. ESPEC. DE POLÍT. DE PROM. DA IGUALD. RACIAL. ASSOCIAÇÃO DE CULTURA E MEIO AMBIENTE - ACMA 87.450,00 0,00 24/11/2008 18/11/2008 31/3/2009 8.000,00 0,00
	12. Essa ocorrência levou à solicitação de esclarecimentos pela concedente, assim formulada:
	g) Solicita-se que uma diferenciação entre o convênio firmado entre a convenente e o Ministério da Cultura, deste firmado com a SEPPIR, sem prejuízo de eventual consulta à Secretaria de Controle Interno da Presidência da República e ao Ministério da Cultura. A convenente deverá encaminhar cópia do Termo de Convênio e Plano de Trabalho do convênio firmado com o MINC, contendo: cronograma físico, cronograma de desembolso e plano de aplicação detalhado. (destacamos) 
	13. Apesar desse apontamento, não encontrei nos autos documentos que esclarecessem essa situação, seja na fase interna, seja na fase externa desta TCE.
	14.	 A existência de dois convênios para o mesmo objeto enseja, a meu juízo, a verificação da eventual existência de sobreposição de ações nos dois ajustes, bem como o cotejamento da documentação apresentada a título de prestação de contas financeira em cada um deles, de forma a afastar uma possível utilização dos mesmos comprovantes nas duas avenças. Considero essa análise essencial ao exame do mérito destas contas, por ser determinante para o estabelecimento do nexo de causalidade entre os recursos repassados pela SEPPIR e a execução do objeto.
	15. Por esse motivo, proponho o retorno dos autos à unidade técnica para que obtenha a documentação relativa ao Convênio 700.442 do Ministério da Cultura (incluindo o plano de trabalho aprovado, a prestação de contas apresentada e os pareceres emitidos pelo concedente) , e proceda às análises sugeridas no parágrafo anterior, bem como outras que entenda pertinentes, avaliando as repercussões de eventuais achados no mérito deste processo.
	10. Em face da ausência de manifestação do MPTCU, quanto ao mérito da presente TCE, o Ministro relator determinou o retorno do feito ao Parquet, com vistas a suprir a ausência de opinamento de mérito (peça 50) . Sem embargo disso, ponderou 'que a eventual identidade de objetos entre o presente Convênio 700.260/2008 e o aludido Convênio 700.442/2008, com o subsequente dano ao erário, pode ser apurada nessa outra tomada de contas especial a ser eventualmente autuada por determinação dessa subsequente decisão do TCU no bojo deste TC Processo 029.290-2018-0, atribuindo, assim, maior celeridade e racionalidade ao presente feito'.
	11. Em nova manifestação (peça 51) , o MPTCU reiterou sua discordância com as conclusões desta unidade técnica, formulando a seguinte proposta de encaminhamento:
	'a) com fundamento nos arts. 1º, inciso I, e 16, inciso III, alínea 'c', da Lei 8.443/1992 c/c os arts. 19 e 23, inciso III, da mesma Lei, julgar irregulares as contas do Sr. Paulo Hermanny Jobim, na condição de diretor-presidente da Associação de Cultura e Meio Ambiente, bem como da entidade, e condená-los, em solidariedade, ao  pagamento da quantia a seguir especificada, com a fixação do prazo de quinze dias, a contar das notificações, para comprovarem, perante o Tribunal (art. 214, inciso III, alínea 'a', do Regimento Interno) , o recolhimento da dívida aos cofres do Tesouro Nacional, atualizada monetariamente e acrescida dos juros de mora, calculados a partir das datas discriminadas, até a data do recolhimento, na forma prevista na legislação em vigor.
	Quantificação do débito:
	Valor original (R$) 
	Data da ocorrência

	96.266,27 (D) 
	15/12/2008 (*) 

	b) aplicar ao Sr. Paulo Hermanny Jobim, e à Associação de Cultura e Meio Ambiente, individualmente, a multa prevista no art. 57 da Lei 8.443/1992 c/c o art. 267 do Regimento Interno, com a fixação do prazo de quinze dias, a contar das notificações, para comprovarem, perante o Tribunal (art. 214, inciso III, alínea 'a', do Regimento Interno) , o recolhimento das dívidas aos cofres do Tesouro Nacional, atualizadas monetariamente desde a data do acórdão até a do efetivo recolhimento, se forem pagas após o vencimento, na forma da legislação em vigor;
	c) autorizar, desde logo, nos termos do art. 28, inciso II, da Lei 8.443/1992, a cobrança judicial das dívidas caso não atendidas as notificações;
	d) enviar cópia do Acórdão que vier a ser proferido à Secretaria Especial de Políticas de Promoção da Igualdade Racial da Presidência da República - SEPPIR e aos responsáveis, para ciência, informando que a deliberação, acompanhada do Relatório e Voto que a fundamentarem, estará disponível para consulta no endereço www.tcu.gov.br/acordaos, além de esclarecer que, caso requerido, o TCU poderá fornecer as correspondentes cópias, em mídia impressa, aos interessados e às responsáveis arrolados nestes autos.'
	12. No despacho à peça 52, o Ministro André de Carvalho determinou o retorno dos autos a esta unidade técnica, para que seja promovida a apuração das questões suscitadas pelo MPTCU, no parecer à peça 49, em especial quanto ao estabelecimento do nexo de causalidade entre os recursos repassados pela SEPPIR e a execução do objeto. O relator ressaltou que a verificação da eventual sobreposição de dois convênios para o mesmo objeto demanda o cotejo da documentação apresentada a título de prestação de contas financeira em cada um deles, 'de forma a afastar a possível utilização dos mesmos comprovantes nas duas avenças'.
	13. No intuito de dar cumprimento à determinação do relator, esta unidade técnica promoveu diligência junto à Secretaria Especial da Cultura do Ministério do Turismo (peça 56) , para que encaminhasse ao TCU a documentação alusiva à prestação de contas do Convênio 700.422 (incluindo o plano de trabalho aprovado, a prestação de contas apresentada e os pareceres emitidos pelo concedente) , firmado com o extinto Ministério da Cultura, para realizar na cidade do Rio de Janeiro, em novembro de 2008 (Mês da Consciência Negra) , o II Encontro de Cinema Negro Brasil/África/América Latina.
	14. A diligência foi atendida por meio do Ofício nº 66/2020/AECI, da Assessoria Especial de Controle Interno do Ministério do Turismo (peça 60) , e do Ofício nº 38/2020/AECI/CGCI IV/MC, da Assessoria de Controle Interno do Ministério da Cidadania (peça 61) , que encaminharam ao Tribunal a cópia do processo relativo ao Convênio nº 700.422/2008 (peça 62) , a seguir analisado.
	Exame técnico
	Análise da resposta à diligência
	15. Em consonância ao despacho do Ministro Relator (peça 52) , a diligência em exame objetivou identificar a eventual sobreposição de ações entre os Convênios 700.260/2008 (SEPPIR/PR) e 700.422/2008 (MinC) , e, por conseguinte, a possível utilização de comprovantes de despesas em ambas as prestações de contas. 
	I - Análise dos objetivos e metas pactuadas
	16. A par dos elementos coligidos pelo Ministério do Turismo, apresenta-se o quadro a seguir, no qual são cotejadas as principais informações sobre ambos os ajustes:
Quadro 1
		Convênio 700.260
	Convênio 700.422

	OBJETO
	CLÁUSULA PRIMEIRA - DO OBJETO
O presente Convênio tem por objeto o apoio financeiro ao Projeto CINEMA NEGRO BRASIL ÁFRICA E AMÉRICA LATINA, conforme Plano de Trabalho e Termo de Referência elaborados e aprovados, que passam a fazer parte do presente instrumento. (peça 4, p. 52 e 63) 
	CLÁUSULA PRIMEIRA - DO OBJETO
O presente Convênio tem por objeto, o repasse dos recursos necessários para a realização do projeto 'II Encontro de Cinema Negro Brasil África América Latina', que prevê a exibição de filmes nacionais, africanos e latino americanos, aberto para o público em geral. 
CLÁUSULA SEGUNDA - DO PLANO DE TRABALHO
Para o alcance do objeto pactuado, os participes obrigam-se a cumprir o Plano de Trabalho especialmente elaborado e aprovado que passa a fazer parte integrante deste CONVENIO, independente de transcrição. (peça 62, p. 103) 

	Data celebração
	18/11/2008
	2/12/2008

	Valor
	CLÁSULA TERCEIRA -
R$ 129.400,00, sendo RS 121.400,00 à conta da CONCEDENTE, e RS 8.000,00 à conta da CONVENENTE. (peça 4, p. 54) 
	CLÁUSULA QUARTA -
R$ 31.250,00, sendo R$ 25.000,00 à conta da CONCEDENTE, e R$ 6.250,00 de contrapartida. (peça 62, p. 105-106) 

	Vigência
	CLÁUSULA DÉCIMA PRIMEIRA -
18/11/2008 a 31/3/2009 (peça 4, p. 59 e 70) , sendo prorrogado até 30/4/2009 (peça 4, p. 127) 
	CLÁUSULA DÉCIMA PRIMEIRA -
60 dias contados da assinatura do termo de convênio.
2/12/2008 a 31/1/2009. (peça 62, p. 112) 

	Plano de trabalho
 (identificação do objeto) 
	Realizar na cidade do Rio de Janeiro, de 15 de novembro de 2008 a março de 2009, oficinas, intercâmbio, e Mostra de Cinema Negro Brasil África América Latina, fazendo parte da programação do II Encontro de Cinema Negro - Brasil/África/América Latina no Centro Afro Carioca de Cinema na Lapa, no Cine Odeon e no Centro Cultural Justiça Federal na Cinelândia, Rio de Janeiro. Serão realizadas 3 oficinas com a finalidade de dar capacitação
e
Realizar o lntercâmbio Internacional objeto do Projeto acordado durante a realização do II Encontro de Cinema Negro Brasil África América Latina que aconteceu em Nov/2008 no Cine Odeon, onde se encontraram cineastas africanos e o Sr. Guy Desire Yameogo propôs o intercâmbio na África, no país Burkina Faso no Espaço - Festival Pan Africano de Cinema de Ouagadougou, através da Mostra de filmes Brasileiros com a curadoria de Zózimo Bulbul quando será exibida a 'Janela do Cinema Negro do Brasil'. A Mostra de Cinema Negro será desenvolvida em janeiro, fevereiro e março com o objetivo de debater e discutir a questão dos filmes produzidos por Africanos, Latino Americanos e Brasileiros, escolhidos como melhores produções exibidas no II Encontro de Cinema Negro Brasil África América Latina. Está previsto um Vídeo/Registro do lançamento com entrevistas que serão importantes peças para composição de relatórios em mídia digital e impressos. Será produzido um Jornal com tiragem de 5000 exemplares para a divulgação de todos os eventos. (peça 4, p. 130) .*
	Realizar na cidade do Rio de Janeiro, em novembro de 2008 (Mês da Consciência Negra) , o II Encontro de Cinema Negro - Brasil/África/América Latina, composto de exibição de filmes nacionais, africanos e latino americanos, aberto ao público em geral em espaços distintos: Cine Odeon, Centro Cultural Justiça Federal, Tenda na Lapa, Espaço Tom Jobim - Cultura e Meio Ambiente, no Jardim Botânico do Rio de Janeiro e Tenda em Nova Iguaçu.
A partir da experiência do I Encontro de Cinema Negro Brasil África ampliar e fortificar esta ação através da continuidade da relação com cineastas africanos como Mansour Sora Wade (Senegal) e trazer também Abderrahmane Sissako (importante cineasta da Mauritânia que mora em Paris) , com seu filme Bamako, Apolline Traore (Burkina Faso) , Angele Diabang Brenner (Senegal) , Mansour Sora Wade (Senegal, Rigoberto Lopez (Cuba) e Derby Arboleda (Colômbia) , estendendo os convites internacionais para a América Latina. (peça 64, p. 1) 

	*Plano de Trabalho com a alteração aprovada em 20/3/2009 (peça 4, p. 115) 
	17. Depreende-se do quadro acima que o Convênio 700442 possuía objeto mais restrito, voltado apenas para a realização do 'II Encontro de Cinema Negro Brasil África América Latina', ao passo que o Convênio 700260 - objeto desta TCE - destinou-se à prestação de apoio financeiro ao projeto 'Cinema Negro Brasil, África e América Latina', contemplando, em seu Plano de Trabalho, as seguintes ações: realização de oficinas, intercâmbios, edição de jornal (5.000 exemplares) e a Mostra de Cinema Negro Brasil/África/América Latina, 
	18. A despeito da nítida interdependência entre os objetos dos convênios em análise, a partir do detalhamento dos respectivos Planos de Trabalho pode-se concluir que a maior abrangência do Convênio 700260 não implica a sobreposição de ações, em relação ao Convênio 700422. As ações daquele ajuste, sobretudo após a readequação das metas, tomam como ponto de partida o II Encontro do Cinema Negro Brasil África América Latina, ocorrido em novembro de 2008 (objeto do Convênio 700442) , para realizar sucessivos eventos de efetivo intercâmbio com cineastas africanos (oficinas, seminário, Mostra de Cinema Brasil África e confecção de jornal e registro) , nos meses de janeiro a abril de 2009, conforme detalhado no Plano de Trabalho (peça 4, p. 88-89) .
	19. No intuito de corroborar essa conclusão, apresenta-se, a seguir, o comparativo dos Planos de Trabalho dos convênios 700260 e 700422, com os detalhamentos das respectivas metas, ações e valores:
Quadro 2
		Metas
	Ações
	Valor R$

		1 - Realizar 3 oficinas:
	- Oficina de Conteúdo Histórico
- Oficina de Roteiro
- Oficina de Produção para Cinema e Vídeo
	16.850,00

	Convênio 700.260 *
 (peça 4, p. 119/120) 
	2 - Realizar intercâmbio Brasil-África
	- Mostra de Cineastas Brasileiros, na África
- Registro do Festival Pan Africano de Cinema de Ouagadogou - FESPAÇO
	56.650,00

		3 - Realizar Mostra de Cinema Negro Brasil África América Latina
	- 3 dias de exibição de 3 filmes africanos 
- 3 dias de exibição de 3 filmes latino americanos
- 3 dias de exibição de 3 filmes afro-brasileiros
	22.350,00

		4 - Jornal e Registros
	- Confecção de um jornal com tiragem de 5.000 exemplares e registros em fotos e vídeos para geração de 100 relatórios em mídia digital e 70 impressos 
	25.550,00

			Total
	121.400,00

		1 - Curadoria
	-
	6.250,00
 (contrapartida) 

	Convênio 700.422  (peça 64) 
	2 - Realizar o II Encontro de Cinema Negro - Brasil/África/América Latina, na cidade do Rio de Janeiro, em novembro de 2008 (Mês da Consciência Negra) 
	- Montagem Tenda da Lapa
- Locação/Frete (Van) 
- Contratação de Serviços de Projeção da Rain
- Manutenção e Limpeza da Tenda da Lapa
- Contratação de Serviços de Recepção
- Iluminação (Tenda da Lapa/2 dias) 
- Locação de Banheiro Químico (Tenda da Lapa/2 dias) 
- Confecção de Camisas
	25.000,00

			TOTAL
	31.250,00

	*Plano de Trabalho com a alteração aprovada em 20/3/2009 (peça 4, p. 114) 
	20. Por oportuno, cumpre esclarecer que o Plano de Trabalho do Convênio 700260, detalhado no quadro acima, não corresponde ao originalmente proposto pela ACMA, uma vez que contém as alterações das metas 1, 2, 3 e 4, bem como a prorrogação do prazo de vigência, autorizadas pela SEPPIR/PR, com base no Parecer Técnico nº 05/2009-SUBPAA/SEPPIR-PR (peça 4, p. 112-114) , que resultou no 1º Termo Aditivo do ajuste (peça 4, p. 127-128) . 
	21. Essas alterações foram solicitadas 'para adequação à realidade do projeto e atendimento a Intercambio Internacional objeto do Projeto, acordado durante a realização do II Encontro de Cinema Negro Brasil África América Latina' (peça 4, p. 87) (Grifa-se) . Conforme registrado na conclusão do aludido Parecer Técnico nº 5/2009, as alterações se justificavam, em especial, pelo atraso no repasse dos recursos, e por não implicarem qualquer comprometimento aos objetivos gerais da proposta (peça 4, p. 113) . Anota-se que as reprogramações das metas e a prorrogação do prazo de vigência formalizados pelo 1º Termo Aditivo ao convênio (peça 4, p. 127-128) não resultaram em qualquer aumento nas despesas previstas.
	22. Em face do exposto, não se vislumbra quaisquer elementos nos autos que permitam concluir pela sobreposição de ações nos respectivos Planos de Trabalho dos convênios 700260 e 700442, aventada nas manifestações do MPTCU (peças 49 e 51) .
	II - Análise Financeira
	23. Sob o aspecto financeiro, a presente análise comparativa foca, precipuamente, a verificação do uso de mesmos comprovantes de despesas (notas fiscais, recibos etc.) para ambos os convênios, nas respectivas prestações de contas, tal como determinado no despacho do Relator (peça 52) .
	24. Para tanto, apresenta-se o quadro a seguir, no qual são discriminados os comprovantes de despesas que constam da prestação de contas do Convênio 700442 (peça 62, p. 186-216, 628, 630) , verificando-se a ocorrência de eventuais duplicidades no Convênio 700260 (peça 6, p. 23-114) :
Quadro 3
	Nº
	Beneficiário
	NF/REC
	Valor R$
	Peça 62/Pág
	Duplic. S/N
	Peça 6/Pág

	1
	Sérgio A. Eventos
	1528
	1.100,00
	186
	N
	-

	2
	Sérgio A. Eventos
	1519
	1.800,00
	188
	N
	-

	3
	S. Brasil Assessoria 
	0501
	3.000,00
	190
	N
	-

	4
	RGA Consult. Serviços
	1433
	500,00
	192
	N
	-

	5
	RGA Consult. Serviços
	1434
	5.000,00
	194
	N
	-

	6
	RGA Consult. Serviços
	1435
	1.100,00
	196
	N
	-

	7
	Locban 
	006215
	590,00
	198
	N
	-

	8
	Áudio Mendes
	0695
	1.500,00
	200
	N
	-

	9
	Fenix Eventos
	03274
	500,00
	202
	N
	-

	10
	Irmãos Reis
	004
	231,19
	204
	N
	-

	11
	Beto Confecções
	0150
	78,00
	206
	N
	-

	12
	Beto Confecções
	014795
	193,40
	210
	N
	-

	13
	Beto Confecções
	014780
	260,80
	212
	N
	-

	14
	Beto Confecções
	014752
	623,00
	214
	N
	-

	15
	Tarumã Assessoria
	7796
	1.920,00
	216
	N
	-

	16
	Centro Ap. Des. CAD
	111
	1.198,00
	628
	N
	-

	17
	RGA Cons. Serviços
	1503
	690,00
	630
	N
	-

	TOTAL
	20.284,39
	
	*campos em cinza claro indicam beneficiários comuns ao Convênio 700260, porém sem duplicidade de notas fiscais.
	25. Sob esse enfoque, o quadro acima permite concluir que não houve a utilização de comprovantes de despesas do Convênio 700442, na prestação de contas do Convênio 700260 (peça 6) , afastando a hipótese suscitada pelo MPTCU (peças 49 e 51) .
	26. Noutra perspectiva, a partir da análise aos extratos bancários do Convênio 700442 (peça 62, p. 518 e 520) , verificou-se a impossibilidade em estabelecer o nexo de causalidade entre os cheques descontados/compensados e as despesas acima relacionadas. 
	27. À exceção dos Cheques 850024 e 850027, cujos valores (R$ 5.000,00 e R$ 590,00) coincidem com os pagamentos realizados às empresas RGA Consultoria e Serviços e Locban Banheiros Químicos (itens 5 e 7 do Quadro 2) , os demais cheques emitidos não apresentam correspondência de valores com as despesas relacionadas, sugerindo a possibilidade do uso de um mesmo cheque para pagamentos diversos, ou de saques direto no caixa.
	28. Esse fato, todavia, não permite inferir que tenham sido utilizados recursos do Convênio 700442 para o pagamento de despesas do Convênio 700260. Nesse ponto, cumpre anotar que o Relatório/CPCONV nº 068/2009 (peça 62, p. 664-670) concluiu que os recursos oriundos daquele convênio (700442) foram comprovados na prestação de contas, no que foi endossado pelo Parecer CPCONV nº 036/2010, que propôs a aprovação das contas (peça 62, p. 686) , comunicada à ACMA pelo expediente à peça 62, p. 692. 
	29. Assim, pode-se concluir que os elementos encaminhados pelo Ministério da Cidadania (peça 62) , em resposta à diligência deste Tribunal, prestaram-se a demonstrar a inocorrência de sobreposição de objetos entre os Convênios 700260 e 700442, bem como do uso concorrente dos respectivos recursos, em ambos os ajustes.
	30. Em vista dessas conclusões, retoma-se o exame do mérito das presentes contas especiais.
	Análise de mérito
	31. Como visto no histórico precedente (item 11) , o MPTCU dissentiu do encaminhamento originalmente proposto por esta unidade técnica, à peça 46, manifestando-se pela irregularidade das contas do Sr. Paulo Hermanni Jobim e da Associação de Cultura e Meio Ambiente - ACMA, com a condenação solidária ao pagamento do débito apurado nos autos e da multa prevista no art. 57 da LOTCU (peça 51) .
	32. O representante do Parquet considerou demonstrado o nexo de causalidade apenas em relação ao montante de R$ 25.133,73, para o qual identificou evidências de depósitos nas contas correntes das empresas contratadas. Por conseguinte, concluiu que o valor remanescente de R$ 96.226,27 (R$ 121.400,00 - R$ 25.133,73) configura o dano ao erário a ser imputado aos responsáveis solidários. A conclusão nesse sentido encontra-se fundamentada no seguinte excerto do parecer à peça 51:
	'15. Ressalte-se que, por meio do Parecer 28/2017/COTV/GEOFT/SEPLAN/GAB-SEPPIR/SEPPIR - mencionado no ofício de citação -, o MDH solicitou, entre a documentação complementar, o envio de cópias dos cheques emitidos para pagamento das despesas do convênio, documentos que não foram acostados aos autos, seja na fase interna, seja na fase externa (peça 9, p. 5) . 
	16. Há que se destacar, ainda, que, segundo evidenciam os extratos da conta vinculada (peça 40, p. 323-335) , 35% dos valores movimentados referem-se a cheques que não foram compensados, tendo sido, provavelmente, sacados diretamente no caixa. Convém lembrar que o próprio responsável admitiu que 'na ocasião, era muito comum o saque de cheques para pagamentos diversos' (peça 40, p. 12) .
	17. Mesmo para os cheques que constam no extrato como compensados, não é possível assegurar quem foram os efetivos beneficiários, já que foram apresentados recibos de depósitos apenas para oito deles, totalizando R$ 25.133,73 (peça 40, p. 68, 74, 79, 86, 108, 117, 125 e 276) . Destaco, nesse sentido, o caso do cheque 850034 que, apesar de constar como compensado, teria, segundo a relação de pagamentos, sido destinado a duas empresas distintas, o que não seria factível (peça 40, p. 51 e 326) .' 
	33. Embora o exame de mérito anteriormente empreendido tenha considerado que 'a presunção de débito que decorreu da 'não apresentação de documentos e justificativas complementares requeridas para auxiliar a análise da boa e regular aplicação dos recursos' pode ser considerada afastada, ante a procedência das alegações de defesa acerca dos indícios de débito acima mencionados e da parcial procedência das razões de justificativa apresentadas pela defesa' (peça 46, p. 5, item 22) , é de se reconhecer que a análise do Ministério Público de Contas (peça 51) apontou, com objetividade, elementos nos quais o nexo de causalidade de apenas parte dos recursos do convênio (R$ 25.133,73) fica plenamente demonstrada, mediante a correlação de notas fiscais e comprovantes de depósito bancário (peça 40, p. 68, 74, 79, 86, 108, 117, 125 e 276) . 
	34. Por outro lado, em virtude dos saques de valores diretamente no caixa bancário, bem como da ausência de identificação dos beneficiários da maior parte dos cheques compensados, o MPTCU não verificou o liame causal entre receitas e despesas do Convênio 700260, para o valor de R$ 96.226,27.   
	35. Diante disso, esta instrução revê o entendimento originalmente formulado quanto ao mérito desta TCE (peça 46) , aderindo ao deslinde proposto pelo MPTCU, no parecer à peça 51. Ressalva-se, tão somente, o valor alvitrado para a configuração do débito, que é de R$ 96.348,27, tendo em vista que o somatório das notas fiscais comprovadas é de R$ 25.051,73  (peça 40, p. 68, 74, 79, 86, 108, 117, 125 e 276) .
	Conclusão
	36. Em face do exame empreendido nos itens 15 a 33, conclui-se que não ocorreu a sobreposição de objetos entre os Convênios 700260 e 700442, bem como do uso concorrente dos respectivos recursos, em ambos os ajustes.
	37. No mérito, perfilha-se o entendimento do MPTCU, no parecer à peça 51, de molde a pugnar-se pelo julgamento de irregularidade das contas dos responsáveis solidários - Paulo Hermanny Jobim e Associação de Cultura e Meio Ambiente (ACMA) - com a condenação solidária ao pagamento do débito apurado nos autos, bem como da multa prevista no art. 57 da Lei 8.443/1992.
	38. No que tange ao exame da boa-fé dos responsáveis para fins de concessão de novo prazo para o recolhimento do débito sem a incidência de juros de mora (art. 202 do Regimento Interno do TCU) , entende-se que a análise empreendida não permite reconhecê-la em relação ao Sr. Paulo Hermanni Jobim. Com efeito, verificou-se que o responsável efetivamente praticou atos desconformes às normas relacionadas à execução e prestação de contas de recursos oriundos de convênio, bem como à Lei de Licitações.
		39. Ao ter-se em conta que os atos dos administradores obrigam a pessoa jurídica, desde que exercidos nos limites dos poderes definidos no ato constitutivo da entidade (Acórdão 14193/2018-TCU-Primeira Câmara) , estende-se o exame acima empreendido à Associação de Cultura e Meio Ambiente - ACMA.
	40. Por fim, não se verifica nos autos a ocorrência da prescrição punitiva do TCU, nos termos do Acórdão 1441/2016-TCU-Plenário, uma vez que a transferência dos recursos deu-se em 11/12/2008, e o ato que determinou a citação dos responsáveis ocorreu em 2/10/2018.
	Proposta de encaminhamento
	41. Diante do exposto, submete-se os autos à consideração superior, propondo ao Tribunal:
	a) com fundamento nos arts. 1º, inciso I; 16, inciso III, alínea 'c'; 19 e 23, inciso III, todos da Lei 8.443/1992, e nos arts. 1º, inciso I; 209, inciso III; 210 e 214, inciso III, do Regimento Interno TCU, julgar irregulares as contas do Sr. Paulo Hermanny Jobim e da Associação de Cultura e Meio Ambiente - ACMA, e condená-los ao pagamento das quantias a seguir especificadas, com a fixação do prazo de quinze dias, a contar da notificação, para comprovar, perante o Tribunal (art. 214, inciso III, alínea 'a', do Regimento Interno) , o recolhimento da dívida aos cofres do Fundo Nacional de Cultura, atualizada monetariamente e acrescida dos juros de mora, calculados a partir da data discriminada, até a data do recolhimento, na forma prevista na legislação em vigor:
	Valor original (R$) 
	Data 

	96.348,27 (D) 
	15/12/2008

	b) aplicar, individualmente, ao Sr. Paulo Hermanni Jobim e à Associação de Cultura e Meio Ambiente - ACMA, a multa prevista no art. 57, da Lei 8.433/1992, fixando-lhes o prazo de quinze dias, a contar da notificação, para comprovarem, perante o Tribunal (art. 214, inciso III, alínea 'a', do Regimento Interno) , o recolhimento das dívidas aos cofres do Tesouro Nacional, atualizadas monetariamente desde a data do acórdão que vier a ser proferido até a do efetivo recolhimento, se forem pagas após o vencimento, na forma da legislação em vigor;
	c) autorizar, desde logo, nos termos do art. 28, inciso II, da Lei 8.443/1992, a cobrança judicial das dívidas caso não atendidas as notificações;
	d) autorizar o pagamento da dívida em até 36 parcelas mensais e consecutivas, nos termos do art. 26 da Lei 8.443/1992 e do art. 217 do Regimento Interno, fixando-lhe o prazo de quinze dias, a contar do recebimento da notificação, para comprovar perante o Tribunal o recolhimento da primeira parcela, e de trinta dias, a contar da parcela anterior, para comprovar o recolhimento das demais parcelas, devendo incidir sobre cada valor mensal, atualizado monetariamente, os juros de mora devidos, na forma prevista na legislação em vigor;
	e) alertar aos responsáveis que a falta de comprovação do recolhimento de qualquer parcela importará no vencimento antecipado do saldo devedor, nos termos do § 2º do art. 217 do Regimento Interno deste Tribunal;
	f) enviar cópia do Acórdão que vier a ser proferido à Secretaria Especial de Políticas de Promoção da Igualdade Racial da Presidência da República - SEPPIR e aos responsáveis, para ciência, informando que a deliberação, acompanhada do Relatório e Voto que a fundamentarem, estará disponível para consulta no endereço www.tcu.gov.br/acordaos, além de esclarecer que, caso requerido, o TCU poderá fornecer as correspondentes cópias, em mídia impressa, aos interessados e às responsáveis arrolados nestes autos."
3.	Enfim, por intermédio do Exmo. Sr. Procurador Sérgio Ricardo Costa Caribé, o MPTCU manifestou a sua concordância em relação à aludida proposta da unidade técnica, tendo lançado o seu parecer à Peça 68 nos seguintes termos:
	" (...) 2. Preliminarmente, a Secretaria de Controle Externo de Tomada de Contas Especial (Secex-TCE) promoveu a citação da entidade convenente e de seu diretor pela totalidade dos valores repassados em face da não comprovação da regular aplicação dos recursos. Realizou, ainda, a audiência do Sr. Paulo Hermanny Jobim em razão de outras ocorrências apontadas na fase interna, que considerou de 'índole meramente formal' (peças 35-37) .
	3. Após exame da defesa apresentada (peça 40) , a unidade instrutiva propôs, em pareceres uniformes, acolher as alegações de defesa, afastando o débito, sem prejuízo de rejeitar parcialmente as razões de justificativa e julgar irregulares as contas da ACMA e do Sr. Paulo Hermanny Jobim, aplicando-lhes a multa prevista no art. 58, I, da Lei 8.433/1992 (peças 46-48) .	
	4. Na oportunidade, manifestei-me por meio do parecer de peça 49, propondo, preliminarmente, que fosse verificada eventual sobreposição de ações entre o ajuste ora em exame e aquele relativo ao Convênio 700.442/2008, firmado pela ACMA junto ao Ministério da Cultura, em vista de possível identidade de objetos. A medida tinha por objetivo garantir maior segurança ao exame do nexo de causalidade entre os recursos repassados e a execução do objeto.
	5. Não obstante, a proposta preliminar não foi acolhida por Vossa Excelência, que solicitou a manifestação de mérito do Parquet  (peça 50) .
	6. Em nova manifestação, divergindo da unidade técnica, propus o julgamento pela irregularidade das contas, com imputação de débito parcial - R$ 96.266,27 - em face da não demonstração do nexo de causalidade entre os valores repassados e as despesas realizadas. Sugeri, ainda, a aplicação da multa prevista no art. 57 da Lei 8.443/1992 (peça 51) .
	7. Por meio do despacho de peça 52, Vossa Excelência determinou o retorno dos autos à unidade técnica para que promovesse a apuração das questões suscitadas no parecer de peça 49.
	8. Realizada diligência à SEPPIR, a Secex-TCE concluiu não haver sobreposição de ações nos planos de trabalho dos Convênios 700.260/2008 e 700.442/2008, tampouco utilização de comprovantes de despesas do Convênio 700.442/2008 na prestação de contas do Convênio 700.260/2008 (peça 65, p. 6-10) .
	9. No que tange ao mérito destas contas, a unidade especializada reviu o entendimento originalmente formulado (peça 46) , aderindo ao encaminhamento que propus à peça 51, sugerindo pequeno ajuste no valor do débito, para R$ 96.348,27.
	10. Não tendo sido configurada a sobreposição de ações e despesas entre os dois convênios, ratifico meu parecer de peça 51 e anuo à proposta de encaminhamento formulada pela unidade técnica.
	Diante do exposto, este membro do Ministério Público de Contas manifesta-se de acordo com a proposta de mérito formulada pela Secex-TCE (peças 65-67) ."
É o Relatório.

8.1. Thiago Peleja Vizeu Lima (OAB-DF 35.108), entre outros, representando Paulo Hermanny Jobim e a Associação de Cultura e Meio Ambiente - ACMA.

Procurador Sérgio Ricardo Costa Caribé.

TOMADA DE CONTAS ESPECIAL. CONVÊNIO. EVENTO CULTURAL INTITULADO COMO "CINEMA NEGRO BRASIL, ÁFRICA E AMÉRICA LATINA". TOTAL IMPUGNAÇÃO DOS DISPÊNDIOS. NÃO COMPROVAÇÃO DO BOM E REGULAR EMPREGO DOS RECURSOS CAPTADOS. CITAÇÃO SOLIDÁRIA DA ENTIDADE CONVENENTE E DO SEU PRESIDENTE. REJEIÇÃO PARCIAL DAS ALEGAÇÕES DE DEFESA. CONTAS IRREGULARES. DÉBITO. MULTA. CIÊNCIA.

TOMADA DE CONTAS ESPECIAL (TCE)

Secretaria de Controle Externo de Tomada de Contas Especial (Secex-TCE).

Trata-se de tomada de contas especial instaurada pelo então Ministério dos Direitos Humanos (MDH) em desfavor da Associação de Cultura e Meio Ambiente - ACMA, como entidade convenente, além de Paulo Hermanny Jobim, como então presidente dessa entidade, diante da total impugnação dos dispêndios com os recursos federais destinados pelo Convênio n.º 700.260/2008 para a realização do evento cultural intitulado como "Cinema Negro Brasil, África e América Latina" sob o montante de R$ 129.400,00 pelo aporte de R$ 121.400,00 em recursos federais e de R$ 8.000,00 em recursos da contrapartida, tendo a vigência do ajuste sido estipulada para o período de 18/11/2008 a 31/3/2009.
2.	Como visto, a partir do Relatório Final do Tomador de Contas n.º 28/2017 (Peça 12) , a presente TCE teria sido instaurada diante da total impugnação dos dispêndios sob o valor original de R$ 121.400,00 em face da responsabilidade da ACMA em solidariedade com Paulo Hermanny Jobim.
3.	No âmbito do TCU, a Secex-TCE promoveu a regular citação da ACMA em solidariedade com Paulo Hermanny Jobim, além da audiência do aludido dirigente, para apresentarem as suas defesas ou recolherem o correspondente débito diante da ausência de efetiva comprovação da boa e regular aplicação dos recursos federais em face da total impugnação dos supostos dispêndios na execução do aludido convênio em virtude, especialmente, das seguintes irregularidades: (i) ausência de documentos e justificativas complementares requeridas para auxiliar a análise da boa e regular aplicação dos recursos; (ii) não comprovação da utilização da contrapartida; e (iii) realização de pagamentos de tarifas, tarifas bancárias e tarifas por cheques sem fundo.
4.	Tendo sido promovida a regular citação, os responsáveis (Paulo Hermanny Jobim e ACMA) apresentaram em conjunto as suas defesas à Peça 40 (p. 1-13) , com os documentos acostados à Peça 40 (p. 14-335) , tendo, em síntese, oferecido as seguintes alegações: (a) a empresa contratada para a gestão administrativo-financeira do convênio não teria adotado as medidas necessárias ao saneamento das pendências apontadas pelo concedente; (b) o objeto pactuado teria sido cumprido e não subsistiria o dano ao erário; (c) não teria sido exigido o depósito do valor da contrapartida na conta do projeto; e (d) o débito de R$ 240,62, correspondendo ao pagamento de tarifas, tarifas bancárias e tarifas por cheques sem fundo, teria sido coberto pelo depósito bancário de R$ 250,00 em 25/5/2009. 
5.	De todo modo, após a análise final do feito, a unidade técnica pugnou pela irregularidade das contas da ACMA, em solidariedade com Paulo Hermanny Jobim, para condená-los em débito e em multa, tendo o MPTCU anuído a essa proposta.
6.	O TCU pode incorporar o parecer da unidade técnica a estas razões de decidir.
7.	Eis que, inicialmente, a unidade técnica teria proposto o eventual acolhimento da defesa dos responsáveis, afastando o débito, sem prejuízo de rejeitar parcialmente as razões de justificativa e, assim, julgar irregulares as contas da ACMA e de Paulo Hermanny Jobim para lhes aplicar a multa prevista no art. 58, I, da Lei n.º 8.433, de 1992 (Peças 46 a 48) . 
8.	O MPTCU teria, contudo, emitido o seu parecer à Peça 49 no sentido de, preliminarmente, ser verificada a eventual sobreposição de ações entre o presente ajuste (700.260/2008) e o Convênio 700.442/2008 celebrado entre a ACMA e o então Ministério da Cultura para identificar a possível semelhança entre os objetos pactuados e, com isso, garantir a maior segurança à análise do nexo causal entre os recursos repassados e a execução do presente objeto pactuado.
9.	Diante, todavia, da rejeição da aludida preliminar (Peça 50) , até porque a possível semelhança entre os objetos pactuados tenderia apenas a reforçar a subsistência do dano ao erário já identificado no presente processo, o Parquet especial emitiu o seu parecer à Peça 51, divergindo da unidade técnica, no sentido, então, de pugnar pela irregularidade das presentes contas, com a imputação do débito parcial sob o valor de R$ 96.266,27, em face da não demonstração do nexo causal entre os valores repassados e os supostos dispêndios incorridos no ajuste, além de lhes aplicar a multa prevista no art. 57 da Lei n.º 8.443, de 1992.
10. 	De todo modo, por meio do despacho à Peça 52, foi determinado o adicional retorno do processo à unidade técnica para que promovesse a apuração suscitada pelo anterior parecer do MPTCU à Peça 49, tendo, após a diligência pertinente, a Secex-TCE assinalado que não subsistiria a sobreposição de ações nos planos de trabalho do Convênio 700.260/2008 e do Convênio 700.442/2008, nem, tampouco, a eventual utilização dos comprovantes de despesas do Convênio n.º 700.442/2008 na prestação de contas do presente ajuste (Peça 65, p. 6-10) .
11. 	Por conseguinte, no mérito, a unidade técnica alterou o seu parecer originalmente formulado à Peça 46 e passou a aderir à proposta apresentada pelo Parquet especial à Peça 51 no sentido da irregularidade das presentes contas, com a imputação do débito e a aplicação da multa legal, tendo, entretanto, sugerido o pequeno ajuste sobre o valor do débito para fixá-lo em R$ 96.348,27.
12.	Eis que, ao analisar as alegações de defesa oferecidas por Paulo Hermanny Jobim e pela ACMA, a unidade técnica na sua derradeira instrução, em sintonia com o parecer do MPTCU, teria registrado que o valor original do débito seria de R$ 96.348,27 e decorreria da comprovação sobre a parcial aplicação dos valores no aludido ajuste, somando o parcial valor de R$ 25.051,73, a partir da correlação entre as notas fiscais e os comprovantes de depósito bancário à Peça 40 (p. 68, 74, 79, 86, 108, 117, 125 e 276) .
13.	Bem se sabe, nesse ponto, que, em sintonia, entre outros, com os Acórdãos 1.194/2009 e 3.991/2015, da 1ª Câmara, os Acórdãos 27/2004, 6.235/2013 e 3.223/2017, da 2ª Câmara, e os Acórdãos 11/1997 e 997/2015, do Plenário, a jurisprudência do TCU estaria firmada no sentido da pessoal responsabilidade do gestor pela comprovação da boa e regular aplicação dos recursos federais recebidos mediante convênio ou instrumentos congêneres, submetendo todo aquele que utiliza ou gerencia os recursos públicos ao dever de demonstrar o correto emprego dos valores federais, nos termos dos arts. 70, parágrafo único, e 37, caput, da Constituição de 1988 e do art. 93 do Decreto-Lei n.º 200, de 1967; sem prejuízo de, nos termos da Súmula n.º 286 do TCU, a pessoa jurídica de direito privado também responder como destinatária dos recursos federais, em solidariedade com os seus administradores, pelo dano causado ao erário em face da ausência de efetiva comprovação da boa aplicação desses recursos públicos.
14.	Por esse prisma, e diante, especialmente, da falta do necessário nexo causal entre os recursos repassados e os supostos dispêndios incorridos no aludido convênio, a ausência de elementos suficientes para demonstrar a boa e regular aplicação dos aludidos recursos federais, com a efetiva impugnação dos malsinados dispêndios supostamente incorridos no referido ajuste, resultou na efetividade da presunção legal de dano ao erário e, assim, restaria adequada a proposta da unidade técnica e do MPTCU no sentido da irregularidade das contas dos responsáveis para a subsequente condenação em débito e em multa.
15.	Não subsistiria, enfim, a eventual prescrição da pretensão punitiva do TCU sobre o presente caso concreto, nos termos do Acórdão 1441/2016-TCU-Plenário, diante da efetiva ausência do transcurso de mais de dez anos entre a ordem para as citações no âmbito do TCU, em 11/9/2018 (Peça 33) , e a data fatal para a prestação de contas final do aludido convênio, em 30/5/2009.
16.	Eis que, por meio do aludido Acórdão 1.441/2016 proferido na Sessão Extraordinária de 8/6/2016, o Plenário do TCU firmou o seu entendimento no sentido de que a prescrição da pretensão punitiva deve seguir a regra geral do prazo decenal, contado a partir do fato, em linha com o art. 205 do Código Civil brasileiro, interrompendo a contagem do aludido prazo com a ordem de citação, nos termos do art. 240, caput, da Lei n.º 13.105 (Código Processual Civil) , de 2015.
17.	Sem prejuízo, entretanto, do respeito a esse entendimento do Tribunal, deve ser reiterada a minha ressalva já registrada em vários outros julgados do Tribunal no sentido de que, na ausência de lei específica, o TCU não deveria aplicar qualquer prazo prescricional sobre a referida pretensão punitiva ou, então, na pior das hipóteses, o Tribunal deveria aplicar a regra prescricional fixada pela Lei n.º 9.873, de 1999, não só porque ela trata diretamente de prescrição no âmbito do direito administrativo sancionador, mas também porque, entre outras medidas, a aludida lei manda aplicar o prazo prescricional penal, quando a infração administrativa também configure crime, além de determinar expressamente que, diante de ilícito continuado ou permanente, a contagem do prazo deve iniciar no dia da cessação do aludido ilícito.
18.	A despeito, então, do registro dessa minha posição pessoal, o TCU deve pugnar pela pronta aplicação da multa legal em desfavor dos dois responsáveis a partir do entendimento fixado pelo aludido Acórdão 1441/2016-TCU-Plenário.
19.	Não subsistiria, de todo modo, a eventual necessidade de promover o retorno do presente processo para buscar a citação de outros eventuais responsáveis, estando esse entendimento, aliás, em plena sintonia com a jurisprudência fixada pelo TCU a partir, por exemplo, dos Acórdãos 4.002/2020 e 5.297/2013, da 2ª Câmara, e dos Acórdãos 1.170/2017 e 1.223/2015, do Plenário, já que a ausência dessa nova citação não resultaria em prejuízo à defesa do atual responsável, não só porque o presente processo já estaria em plenas condições de efetivo julgamento pelo TCU, mas também porque a solidariedade passiva seria legalmente erigida em favor do ente estatal credor, e não das eventuais pessoas privadas devedoras, podendo, se for o caso, o atual condenado ajuizar a superveniente ação regressiva em desfavor de outros eventuais responsáveis supostamente coobrigados.
20.	Não fosse o bastante, como a malsinada irregularidade configuraria a eventual conduta dolosa no sentido de efetivamente assumir o risco de facilitar, permitir ou concorrer para que pessoa física ou jurídica privada incorpore ou utilize rendas, verbas ou valores integrantes do acervo patrimonial da administração pública, sem a observância das formalidades legais ou regulamentares aplicáveis, resultando no eventual ilícito doloso de improbidade administrativa causador do aludido prejuízo ao erário, nos termos, por exemplo, do art. 10, I e II, além do art. 11, VI, da Lei n.º 8.429, de 1992, a eventual prescrição da ação de ressarcimento ao erário também não subsistiria, estando esse entendimento em plena consonância com a jurisprudência fixada pelo STF no bojo do RE 852.475-SP, com o trânsito em julgado a partir de 6/12/2019, diante da Tese de Repercussão Geral n.º 897 no sentido de que "São imprescritíveis as ações de ressarcimento ao erário fundadas na prática de ato doloso tipificado na Lei de Improbidade Administrativa".
21.	Diante, portanto, dos elementos de convicção até aqui obtidos neste processo, o TCU deve julgar irregulares as contas da Associação de Cultura e Meio Ambiente - ACMA, em solidariedade com Paulo Hermanny Jobim, para condená-los ao pagamento do correspondente débito, além de lhes aplicar a multa prevista no art. 57 da Lei n.º 8.443, de 1992.
Ante o exposto, pugno pela prolação do Acórdão ora submetido a este Colegiado. 
TCU, Sala das Sessões, em 23 de março de 2021.
Ministro-Substituto ANDRÉ LUÍS DE CARVALHO 
Relator